【裁判字號】    98,上訴,418
【裁判日期】    980527
【裁判案由】    誣告
【裁判全文】
臺灣高等法院臺南分院刑事判決         98年度上訴字第418號
上  訴  人  臺灣臺南地方法院檢察署檢察官
被      告  乙○○
上列上訴人因被告誣告案件，不服臺灣台南地方法院97年度訴字
第1606號中華民國98年3月4日第一審判決（起訴案號：臺灣台南
地方法院檢察署97年度營偵字第1401號），提起上訴，本院判決
如下：
    主  文
上訴駁回。
    理  由
一、公訴要旨：
（一）起訴事實：被告乙○○意圖使案外人甲○○受刑事處分，
      於民國（下同）96年8月17日 ，具狀向臺灣臺南地方法院
      檢察署誣指甲○○意圖散佈於眾，向不特人不實指控被告
      乙○○涉有竊盜等足以毀損其名譽之事。
（二）起訴法條：刑法169條第1項。
（三）起訴證據：
    １證人吳景華之證述。
    ２被告乙○○之供述。
    ３被告乙○○於96年8月17日向臺灣臺南地方法院檢察署提
      出之刑事告訴狀狀一份。
二、本院之判斷
（一）按犯罪事實應依證據認定之，無證據不得認定犯罪事實；
      不能證明被告犯罪或其行為不罰者，應諭知無罪之判決，
      刑事訴訟法第154條第2項、第301條第1項分別定有明文。
      次按事實之認定，應憑證據，如未能發現相當證據，或證
      據不足以證明，自不能以推測或擬制之方法，以為裁判之
      基礎；又認定犯罪事實所憑之證據，雖不以直接證據為限
      ，間接證據亦包括在內，然而無論直接或間接證據，其為
      訴訟上之證明，須於通常一般之人不致有所懷疑，而得確
      信其為真實之程度者，始得據為有罪之認定；再認定不利
      於被告之事實，須依積極證據，苟積極證據不足為不利於
      被告事實之認定時，即應為有利於被告之認定，更不必有
      何有利之證據（最高法院40年台上字第86號、76年台上字
      第4986號及30年上字第816號判例意旨參照 ）。況刑事訴
      訟法第161條第1項亦規定，檢察官就被告犯罪事實，應負
      舉證責任，並指出證明之方法，是檢察官對於起訴之犯罪
      事實，應負提出證據及說服之實質舉證責任，倘其所提出
      之證據，不足為被告有罪之積極證明，或其指出證明之方
      法，無從說服法院以形成被告有罪之心證，基於無罪推定
      之原則，自應為被告無罪判決之諭知（最高法院92年度台
      上字第128號著有判例參照）。 又按誣告罪之成立，以告
      訴人所訴被訴人之事實必須完全出於虛構為要件，若有出
      於誤會或懷疑有此事實而為申告，以致不能證明其所訴之
      事實為真實，縱被訴人不負刑責，而告訴人本缺乏誣告之
      故意，亦難成立誣告罪名（ 最高法院44年台上字第892號
      判例要旨參照）；另按刑法誣告罪之成立，以意圖他人受
      刑事追訴處分而向該管公務員虛構事實而為申告為其構成
      要件，故其所訴事實，雖不能證明係屬實在，而在積極方
      面尚無證據證明其確係故意虛構者，仍不能遽以誣告罪論
      處；又告訴人所訴之事實，不能證明其係實在，對於被訴
      人為不起訴處分確定者，是否構成誣告罪，尚應就其有無
      虛構誣告之故意以為斷，並非當然可以誣告罪相繩（亦有
      最高法院86年台上字第886號裁判要旨可參） ；若所告尚
      非全然無因，祇因缺乏積極證據致被誣告人不受訴追處罰
      ，尚難遽以誣告論罪（最高法院43年台上字第251號判例
      要旨參照）。
（二）訊據被告否認其對案外人甲○○提起上開刑事告訴，有使
      甲○○受刑事處分之誣告意圖，辯稱：伊於94、95年間經
      常聽聞伊盜採甲○○土石之流言，因伊與甲○○間有土地
      分管糾紛（即臺南縣白河鎮○○○段木屐寮小段225、225
      -34地號土地），甲○○並於96年3月間具狀告訴伊竊取上
      開土地之土石，嗣經臺灣臺南地方法院檢察署檢察官以96
      年度偵字第10822號為不起訴處分， 故伊合理懷疑上開流
      言係甲○○所為，因而對甲○○提出誹謗罪告訴等語。
（三）經查：
    １公訴人及被告均同意下述之供述或非供述證據之證據能力
      ，本院審酌前開證據之作成或取得之狀況，並無非法或不
      當取證之情事，且亦無顯不可信之情況，並無證據力明顯
      過低之情形，復經本院於審判期日就上開證據依法進行調
      查、辯論，依刑事訴訟法第159條之5規定，均具有證據能
      力，合先敘明。
    ２被告前因在臺南縣白河鎮○○○段木屐寮小段 225地號土
      地違法挖掘土石外運，未依限回復原狀而違反區域計畫法
      案件，經臺南縣政府訴由臺灣臺南地方法院檢察署檢察官
      偵查起訴，業經原審法院以95年度簡字第1921號判處被告
      有期徒刑3月確定， 並於96年1月2日易科罰金執行完畢；
      又案外人即上開土地共有人甲○○於96年間復以被告前述
      違反區域計畫法案件之情節，以被告未經其他共有人同意
      挖取土石外運，另涉嫌竊盜，並於95年9月間恐嚇伊不得
      在上開土地工作等情節，對被告提起竊盜、堆置廢棄物、
      恐嚇等刑事告訴，經臺灣臺南地方法院檢察署檢察官於96
      年7月25日以96年度偵字第10822號為不起訴處分確定等情
      節，為當事人雙方所不爭執之事實，並經原審調取上開案
      件卷宗審核無誤。是由上情可知，被告與案外人甲○○於
      95年間確實因上開共有土地使用問題發生糾紛，甲○○並
      於96年間以被告未經其他共有人同意挖取上開共有土地土
      石外運之事，對被告提起竊盜告訴等事實，洵堪認定。
    ２被告陳稱其於94年、95年間即經常聽聞他人傳述其盜採甲
      ○○土石流言乙節，除據證人吳景華於被告告訴甲○○誹
      謗案件偵查中具結證述：其於94年冬天曾在無線電對講機
      通訊中被詢及是否知悉被告盜運他人土石之事等語（見96
      年度營他字第143號卷第62頁），可得窺知其情，另由證
      人丁○○、丙○○、戊○○於原審審理時各具結證述：「
      （問：94、95年間你聽到關於乙○○的傳言的內容為何？
      ）之前我和被告和甲○○都是從事砂石業。砂石車司機進
      入工地問我聽說張董（指被告）盜採洪董（指甲○○）的
      砂石，我說我不知道。我說我問張董看看才會知道。」、
      「（問：你聽到這些傳聞後你是否有向乙○○求證或是反
      應？）我有，我有請教張董，張董當時口出惡言，有說難
      聽的話，張董說地是他自己買的，我說我只是關心一下而
      已。」、「（問：砂石車司機為何會跟你說張任鐘挖砂石
      的事情？）因為他們車上有裝置無線電，可能他們聊天中
      談到，回到工地跟我說的。」、「（問：你聽到事情之後
      如何和張任鐘說的？）我跟他說：要向你請教一件事情，
      聽人家說你盜採洪董的砂石。張董聽到這句話就很生氣，
      罵髒話，我說我只是關心一下，沒有別的意思。」、「（
      問：你何時問張任鐘盜採砂石的事情？）95年幾月份我忘
      記了，因為時間已久。」（以上為證人丁○○證詞，見原
      審卷第46至49頁）、「（問：你在94、95年間聽聞有關乙
      ○○的傳言內容為何？）我有聽說乙○○偷挖人家的砂石
      。」、「（問：你聽誰說的？）聽附近的人說的。好像是
      舊地主還是新地主，舊地主叫做葉什麼的。」、「（問：
      新地主叫做什麼名字？）新地主是甲○○。」、「（問：
      你是否曾經和張任鐘說過這件事情？）我曾經問過他。」
      、「（問：你問張任鐘這件事情時，怎麼問的？）我問他
      說聽說你挖隔壁的砂石，他說沒有。就只有這樣而已。」
      、「（問：你聽到有關張任鐘偷挖人家砂石，有無聽到說
      是偷挖誰的砂石？）偷挖隔壁的，我有去看，但是沒有。
      」、「（問：有無提到人名？）好像是甲○○。」、「（
      問：你找張任鐘說這件事情是何時？）大概95年中的事情
      。」（以上為證人丙○○證詞，見原審卷第50至53頁）、
      「（問：你在94、95年間聽聞關於張任鐘的傳言內容為何
      ？）有，那個不是傳聞，好像警察或是刑警問我，大約三
      、四年前，問我甥婿張任鐘他去偷挖甲○○的砂石，我就
      叫被告來問，他說沒有，事後我也有聽外人說甲○○的事
      情，我問我我甥婿，他也說沒有。」、「（問：是哪個警
      察說的？）白河分局的警察，是哪一個我不知道，因為大
      概是三年前的事情了。」、「（問：警察去找你的時候，
      是如何問你的？）他問我說張任鐘你是否認識，我說他是
      我的甥婿，警察說聽說張任鐘去偷挖甲○○的石頭或是砂
      石，我說我都不知道這件事情。」、「（問：警察對你說
      之後，你是何時找張任鐘說這件事情？）警察找我之後過
      了好幾天，我是因為另外別的事情剛好要找張任鐘，張任
      鐘來我的店，我跟他說警察對我說你去偷挖甲○○的石頭
      或是砂石，他說沒有這件事情，他說瘋子，我哪有可能去
      偷挖別人的砂石。」、「（問：你說後來還有聽別人說？
      ）好像是跑砂石車的司機，是哪一個我已經忘記了，他不
      是特意跑來跟我說的，是我在白河的小吃部偶遇。」、「
     （問：那個司機如何對你說？）他對我說要去哪裡喝酒，
      然後跟我說你們任鐘是否被甲○○告偷挖砂石，我回答說
      我有問張任鐘，他說沒有這件事情。」（以上為證人戊○
      ○證詞，見原審卷第54至56頁）各等語，亦可證明被告所
      言非虛，是其陳稱於94年、95年間遭人傳述盜採甲○○土
      石之流言，應為真實可採信。故由此可知，被告在告訴案
      外人甲○○涉嫌誹謗案件中，指訴其遭人傳述上開足以毀
      損名譽之告訴情節，洵屬為真，並非虛構，亦堪認定。雖
      然上述四名證人均非自案外人甲○○聽聞上述傳言，其等
      並均陳明未向被告表示係聽自甲○○所言，被告亦無法提
      出積極證據證明上開傳言為甲○○所為，檢察官因而對甲
      ○○為不起訴處分，然由上開流言傳述當時，被告與甲○
      ○之間確實因共有土地使用問題發生糾紛，而該流言內容
      正係指涉其與甲○○間之土地糾紛，且甲○○嗣復以該流
      言所指述情節對被告提起刑事竊盜告訴等事由觀之，被告
      因此懷疑上開流言為甲○○所言，對其提出誹謗告訴，顯
      然尚非全然無因，且應屬合理推測。是依前揭最高法院裁
      判要旨，自不得以被告不能證明上開流言為甲○○所為，
      即認被告有誣告故意而遽以誣告罪相繩。
    ３綜上，本件公訴人所舉之證據與所指出之證明方法，尚未
      使本院對被告產生有罪確信之心證。此外復查無其他積極
      證據足資證明被告有公訴人所指之犯行，自屬不能證明其
      犯罪，依法應諭知其無罪之判決。
三、原審因以不能證明被告犯罪，而為被告無罪之判決，並無不
    當，檢察官上訴意旨仍執前詞指摘原判決不當，核無理由，
    應予駁回。
四、適用法條：
    刑事訴訟法第368條。
本案經檢察官吳忠賢到庭執行職務。
中    華    民    國    98    年    5     月    27    日
                  刑事第三庭    審判長法  官  陳義仲
                                      法  官  宋明中
                                      法  官  蔡勝雄
以上正本證明與原本無異。
檢察官如不服本判決應於收受本判決後十日內向本院提出上訴書
，其未敘述上訴理由者並得於提起上訴後十日內向本院補提理由
書。
                                      書記官  汪姿秀
中    華    民    國    98    年    5     月    27    日


司法院資訊處製作；財團法人民間司法改革基金會備份。
